臺灣臺中地方法院民事判決　九十二年度訴字第一七三二號
　　原　　　告　甲○○
　　訴訟代理人　劉佳田律師
　　被　　　告　乙○○
右當事人間分割共有物事件，本院於民國九十三年六月三日言詞辯論終結，判決如左
：
    主      文
兩造共有坐落台中縣龍井鄉○○○段水師寮小段一二九之一地號、地目田、面積一九
九九三平方公尺之土地應分割為如附圖所示：Ａ部分面積八六六平方公尺分歸原告取
得，Ｂ部分面積八二一平方公尺分歸被告取得，Ｋ部分面積三○六平方公尺由兩造按
原應有部分之比例共有；但原告應補償被告新台幣捌萬伍仟伍佰元。
訴訟費用由被告負擔二分之一，餘由原告負擔。
    事實及理由
一、被告未於言詞辯期日到場，亦未提出書狀作何聲明或陳述，核無民事訴訟法第三
    百八十六條各款所列情形，爰依原告之聲請，由其一造辯論而為判決。
二、原告主張：坐落台中縣龍井鄉○○○段水師寮小段一二九之一地號之土地（下稱
    系爭土地），係兩造共有，應有部分各二分之一，被告之前手於民國六十九年間
    將該土地如附圖所示Ｂ部分土地與建商合建二層樓透天房屋九棟，原告則將如附
    圖所示Ａ部分土地與建商合建透天房屋十一棟，均已出售第三人居住使用，而如
    附圖所示Ｋ部分土地則作為巷道（按沙田路五二八巷）使用，因兩造就該土地並
    無不分割之特約，亦無因物之使用目的不能分割之情形，復無法達成分割之協議
    ，爰請求分割系爭土地。並聲明：兩造共有系爭土地應分割為如附圖所示Ａ部分
    面積八六六平方公尺分歸原告取得，Ｂ部分面積八二一平方公尺分歸被告取得，
    Ｋ部分面積三○六平方公尺則由兩造按原應有部分之比例保持共有。
三、查系爭土地地目為「田」，面積一九九三平方公尺，為兩造所共有，應有部分各
    二分之一之事實，業據原告提出土地登記謄本為證，堪信為真實。按各共有人，
    得隨時請求分割共有物，但因物之使用目的不能分割或契約訂有不分割之期限，
    不在此限；又共有物分割之方法，不能協議決定者，共有人得聲請法院為分割，
    民法第八百二十三條第一項及第八百二十四條第二項分別定有明文。復按「每宗
    耕地分割後，每人所有面積未達○．二五公頃者，不得分割。但有下列情形之一
    者，不在此限：．．．四、本條例八十九年一月四日修正施行前之共有耕地，得
    分割為單獨所有。．．．」，亦為農業發展條例第十六條第一項第四款所明定。
    查系爭土地現經編定為農業區等情，固經本院向台中縣龍井鄉公所函查明確，有
    該所九十三年三月十八日龍鄉農字第○九三○○○四九七五號函附卷可考，核屬
    農業發展條例第三條第十一款所謂之耕地，原告謂系爭土地並非劃定為農業區，
    非屬該條例所稱之耕地，縱無可取。然據卷存土地登記謄本觀之，其上記載原告
    與被告係先後於七十年二月十二日、九十年九月二十八日，分別以買賣為原因，
    登記取得系爭土地所有權應有部分各二分之一，且兩造歷次取得權利範圍均為二
    分一之，準此以觀，原告於七十年二月十二日取得系爭土地所有權應有部分二分
    之一時，顯即與他人就該土地成立共有關係，而非俟被告於九十年九月二十八日
    取得系爭土地所有權應有部分二分之一時，該土地始成為共有之耕地。因之，系
    爭土地仍應認為係屬於農業發展條例八十九年一月四日修正施行前之共有耕地，
    則揆之上開規定，並為解決共有耕地糾紛及達產權單純化之目的，自例外不受分
    割後每人所得面積須達○．二五公頃以上之限制，而得分割為單獨所有。玆兩造
    就系爭土地既無不分割之約定，復又無法達成分割之協議，則原告訴請法院為裁
    判分割，於法即無不合。
三、次按分割共有物以消滅共有關係為目的，法院裁判分割共有土地時，除因該土地
    內部分土地之使用目的不能分割（如為道路），或經全體共有人表示仍願維持共
    有關係，應准就該部分土地不予分割外，應將土地分配予各共有人單獨所有（最
    高法院六十九年臺上字第一八三一號判例參照）。再按分割共有物之訴，法院就
    其分割方法，固有依民法第八百二十四條第二項所定之分配方法，命為適當分配
    之自由裁量權，而不受任何共有人主張之拘束，然其分割方法仍以適當為限，故
    法院應依共有物之性質、價值，斟酌各共有人之利害關係，其使用之狀況及當事
    人之聲明，分割後之經濟效用，符合公平經濟原則，並兼顧全體共有人之利益，
    而為公平之分割。查系爭土地僅西側面臨台中縣龍井鄉○○路，其餘均未臨公路
    ，該土地如附圖所示Ａ部分土地，其上坐落有原告與建商合建之磚造二層樓房十
    一棟，門牌分別為台中縣龍井鄉○○路四段五二○號、五二二號、五二四號、五
    二六號，及同段五二八巷二號、四號、六號、八號、十號、十二號、十四號，均
    屬農舍，未辦保存登記，且均已出售第三人居住使用；又附圖所示Ｂ部分土地上
    則有被告之前手與建商合建之磚造二層樓房九棟，門牌分別為台中縣龍井鄉○○
    路○段五三○號、五三二號、五三四號、五三六號及同段五二八巷一號、三號、
    五號、七號、九號，亦均由第三人居住使用。而附圖所示Ｋ部分面積三○六平方
    公尺之土地則為巷道（按即沙田路五二八巷），該巷道兩側之前開台中縣龍井鄉
    ○○路○段五二八巷一至十號、十二號、十四號房屋住戶均藉由該巷道對外通行
    等情，已據原告陳明，並經本院至現場勘驗屬實，制有勘驗筆錄及囑託台中縣清
    水地政事務所繪制現場鑑定圖附卷可稽，準此，系爭土地如附圖所示Ｋ部分土地
    現既作為巷道使用，供巷道兩側住戶通行之用，並使之得藉以通行至沙田路，則
    其性質上自不宜分割，且原告復陳明該巷道係當初系爭土地上之前開建物興建時
    所刻意留設，以為通路使用，願按兩造原應有部分比例保持共有等情，故而自不
    宜就該部分土地予以分割，應保留由兩造仍按原應有部分比例共有。再系爭土地
    略呈方形，有卷存地籍圖可憑，該土地既保留如附圖所示Ｋ部分土地作為共有通
    道，則考量系爭土地日後整體之規劃利用，使能充分發揮土地之經濟效能，即應
    以沙田路為基準，該共有通道為中心，劃分為如附圖所示Ａ、Ｂ部分二筆土地，
    並參酌前述該等部分土地現在之利用情形及系爭土地之客觀地理環境，將Ａ部分
    土地分歸原告取得，Ｂ部分土地則分歸被告取得，可使兩造分割後所取得之土地
    得俱臨沙田路，通行便利，且地形完整，便於土地之規劃，對兩造尚無何不利或
    不便之處，亦無獨厚共有人中之一人而損及其他共有人權益，或有害社會經濟效
    用情形，是本院審酌全體共有人之公平利益，並衡量系爭土地之使用現況、經濟
    效益等情事，認採用如附圖所示之分割方案尚合乎公平經濟效用原則。
四、復按以原物為分配時，如共有人中有不能按其應有部分受分配者，得以金錢補償
    之，民法第八百二十四條第三項定有明文；又法院裁判分割共有物，除應斟酌各
    共有人之利害關係，及共有物之性質外，尚應斟酌共有物之價格，倘共有人中有
    不能按其應有部分受分配，法院非不得命以金錢補償之，亦經最高法院五十七年
    台上字第二一一七號判例闡釋甚明。再按共有物之分割，如依原物之數量按應有
    部分之比例分配，價值不相當，而須以金錢補償時，應依原物之總價值，按各共
    有人應有部分之例算出其價值，再與各共有人實際分得部分之價值相較，由分得
    價值較高之共有人，就其超出應有部分價值之差額部分，對分得價值較低之共有
    人為補償，方為公允。查扣除前開留供通道使用由兩造仍按應有部分比例共有之
    如附圖所示Ｋ部分土地面積三○六平方公尺後，按兩造應有部分比例計算，原告
    及被告原應可各分得面積八四三．五平方公尺，然依附圖所示分割方案就系爭土
    地而為原物分配結果，原告分得如附圖所示Ａ部分土地之面積卻為八六六平方公
    尺，而被告分得如附圖所示Ｂ部分土地之面積則僅有八二一平方公尺，足見原告
    分得土地之價值顯然超過其應分配土地之價值，而被告則有不能按其應有部分受
    分配之情形，是揆之上開規定及判例意旨，自應依兩造各該分得部分土地價值之
    高低，互以金錢為補償，方符共有物原物分割為共有物應有部分互相移轉之本旨
    。次查，兩造所分得之各該部分土地均面臨沙田路，其所處地理位置相近，交通
    繁榮情形幾無何差異，經濟上之利用價值亦相當，而系爭土地之市價經本院囑託
    台中縣清水地政事務所鑑定之結果，既經該所函覆：系爭土地附近無買賣或收益
    實例，提供該地價區段九十三年度公告土地現值每平公尺為新台幣（下同）三八
    ○○元以為參考等情，有台中縣清水地政事務所九十三年三月十一日清地價字第
    ○九三○○○五○二一號函在卷可按，本院爰以系爭土地九十三年度公告現值每
    平方公尺三八○○元作為兩造分得土地後應為及應受補償金額之標準，依此核算
    結果，原告應補償被告之金額即為八萬五千五百元〔計算方式：３８００×（８
    ４３．５－８２１）＝８５５００〕。至原告雖主張被告已提供其就系爭土地之
    應有部分設定本金最高限額抵押權一千五百六十萬元予訴外人台中商業銀行股份
    有限公司（下稱台中商銀），將來該抵押權登記必因土地分割而登記在原告分得
    之土地上，則原告所分得之土地將被拍賣而無絲毫價值，故應以兩造分得之土地
    價格，計算土地與抵押債務之差價，並命被告對原告予以補償，使符合公平原則
    云云。惟按各共有人對於他共有人因分割而得之物，按其應有部分，負與出賣人
    同一之擔保責任，民法第八百二十五條定有明文。查被告就系爭土地所有權應有
    部分二分之一固確已設定本金最高限額抵押權一千五百六十萬元予訴外人台中商
    銀，有卷存土地登記謄本可參，且因抵押權之不可分性原則（民法第八百六十八
    條參照），系爭土地縱經分割，原告就其分得部分之土地仍為擔保該抵押債權全
    部而存在，然即使如此，亦僅被告對原告分得之土地，應否依上開規定對原告負
    權利瑕疵擔保責任之問題，縱被告於系爭土地經分割後，仍不塗銷該抵押權設定
    登記，並因抵押債務未依約按期償還，而使原告分得之土地遭強制執行拍賣，亦
    係原告得否因此請求被告負損害賠償責任之問題，與本件兩造分割共有物後，分
    得價值較高及分得價值較低之共有人間應互為金錢補償一事，並無關連，且原告
    所稱上開金錢補償之計算方法，核諸前揭說明，亦乏依據，是原告此之主張，委
    無可取。
五、末按農業發展條例第十六條第一項第四款所定共有耕地，辦理分割為單獨所有者
    ，．．．，其分割後之宗數，不得超過共有人人數，固為同條例第十六條第二項
    所明定。惟其立法意旨係為避免耕地遭共有人任意分割，產生細碎分割而影響農
    業之合理經營，故該條款所稱之「分割」，尋繹其規範本旨，應僅指該條例修正
    施行前共有耕地之共有人因分割為單獨所有之情形者而言，並不涵攝該共有耕地
    因部分土地之使用目的不能分割（如為道路），而由共有人按原應有部分比例共
    有之情形在內。因此，系爭土地依附圖所示分割方案分割後，其土地之宗數（按
    即三筆）雖超過本件共有人人數（按即二人），然因其中如附圖所示Ｋ部分之該
    筆土地係作為巷道通行之用，而由兩造按原應有部分比例保持共有，已如前述，
    則撥之上開說明，本件共有耕地裁判分割，自無違背農業發業發展條例第十六條
    第二項規定意旨之可言，附此敘明。
四、綜上所述，本院斟酌本件共有土地之性質、分割後之經濟效用，並兼顧全體共有
    人之利益等情事，既認應依如附圖所示分割方案為原物分配，並按前述方法為金
    錢補償，亦即以原物分配及補償金錢合併為本件共有物分割分割方法之一種，始
    為公平適當，則原告主張僅依附圖所示分割方案為原物分配，其毋庸再以金錢補
    償被告，即非允當，爰判決如如主文第一項所示。
五、按定共有物分割之方法，可由法院自由裁量，為適當之分配，不受任何共有人主
    張之拘束，既如前述，則本件縱准原告分割共有物之請求，然因分割共有物之訴
    ，係以請求分割共有物之形成權為訴訟標的，當事人所提出之分割方法，僅係供
    法院之參考，其分割方法，對於各共有人而言，並無勝負之問題，因此，本件訴
    訟費用若全由敗訴之被告負擔，顯然有失公平，自應由兩造依其應有部分之比例
    負擔較為合理，併此敘明。
六、據上論結，本件原告之訴為有理由，依民事訴訟法第三百八十五條第一項前段、
    第七十八條、八十條之一，判決如主文。
中　　　華　　　民　　　國　　九十三　　年　　　六　　月　　　二十三　　日
                                        臺灣臺中地方法院民事第二庭
~B法官　吳美蒼
正本係照原本作成
如對本判決上訴，須於判決送達後二十日內，向本院提出上訴狀，同時表明上訴理由
；如已於本判決宣示後送達前提起上訴者，應於判決送達後十日內補具上訴理由，並
按他造當事人之人數附繕本。
中　　　華　　　民　　　國　　九十三　　年　　　六　　月　　　二十三　　日
~B法院書記官　黃舜民
